【裁判字號】    98,交聲,1629
【裁判日期】    980511
【裁判案由】    聲明異議
【裁判全文】
臺灣臺中地方法院交通事件裁定        98年度交聲字第1629號
原處分機關  交通部公路總局臺中區監理所（豐原監理站）
異  議  人
即受處分人  甲○○
上列受處分人因違反道路交通管理處罰條例案件，對於交通部公
路總局臺中區監理所豐原監理站民國98年4 月20日所為之裁決（
豐監稽違字第裁63─Ｚ00000000號裁決書），聲明異議，本院裁
定如下：
    主  文
原處分關於罰鍰新臺幣肆萬玖仟伍佰元部分撤銷。
前項撤銷部分，甲○○不罰。
    理  由
一、原處分機關交通部公路總局臺中區監理所豐原監理站（下稱
    原處分機關）略以：異議人即受處分人甲○○（下稱受處分
    人）於民國97年1月5日19時20分許，駕駛牌照號碼Y2-8609
    號自用小客車，在國道一號南下168.2公里處，因「酒後駕
    車，經呼氣測試值為每公升1.05毫克」違規，為內政部警政
    署國道公路警察局第三警察隊依違反道路交通管理處罰條例
    第35條第1項第1款規定舉發，並報告臺灣臺中地方法院檢察
    署偵辦，復經該署檢察官以97年度速偵字第128號緩起訴處
    分諭知緩起訴期間1年，並應向國庫支付新臺幣（下同）6萬
    元整確定。上開緩起訴期滿，原處分機關於98年4月20日以
    豐監稽違字第裁63-Z00000000號裁決受處分人罰鍰49500 元
    並吊扣駕照12個月且施以道安講習。受處分人就罰鍰部分不
    服，具狀聲明異議，原處分機關以依據法務部95年5月25 日
    法律字第0950700393號函略以：「……『不起訴處分』，包
    括『緩起訴處分』……」之解釋，依行政罰法第26條第2項
    規定就受處分人違反行政法上義務規定予以裁處罰鍰並無違
    誤等語。
二、受處分人聲明異議意旨略以：受處分人前因酒駕違規案件，
    經臺灣臺中地方法院檢察署檢察官以97年度速偵字第128 號
    緩起訴處分諭知緩起訴期間1 年，並應向國庫支付6 萬元整
    。受處分人業已繳交完畢，原處分機關復依道路交通管理處
    罰條例第35條第1項對受處分人裁處罰鍰49500元，顯然有違
    行政罰法第26條所定「一事不兩罰」之意旨，爰依法聲明異
    議，請求撤銷原處分有關罰鍰之處分等語。
三、關於本件原處分機關裁處受處分人罰鍰49500元部分，有無
    違反「一事不二罰」原則，本院審酌如下：
（一）按行政罰法第26條第1 項規定：「一行為同時觸犯刑事法
      律及違反行政法上義務規定者，依刑事法律處罰之。但其
      行為應處以其他種類行政罰或得沒入之物而未經法院宣告
      沒收者，亦得裁處之。」，其立法理由乃：「一行為同時
      觸犯刑事法律及違反行政法上義務規定時，由於刑罰與行
      政罰同屬對不法行為之制裁，而刑罰之懲罰作用較強，故
      依刑事法律處罰，即足資警惕時，實無一事二罰再處行政
      罰之必要。且刑事法律處罰，由法院依法定程序為之，較
      符合正當法律程序，應予優先適用……。」既上述立法目
      的係因行為人已接受刑罰而足資警惕，已發生懲罰之作用
      ，而無必要使行為人陷於雙重處罰之不利益，則為體現上
      開立法精義，有關刑事法律處罰之範圍，即應予實質認定
      ，即凡刑事實體法或程序法中所規定客觀上剝奪行為人生
      命、自由、財產等權利，主觀上亦因制裁之嚴厲、痛苦，
      而足以造成心理強制，間接達成矯正教化目的之處遇手段
      者，均應屬之，不以刑法上所規定主刑及從刑之種類為限
      。
（二）依刑事訴訟法第253 條之2 之規定，檢察官為緩起訴處分
      者，得命被告於一定期間內履行向公庫或指定之公益團體
      、地方自治團體支付一定之金額；上述命被告為金錢給付
      之事項，應得被告之同意，並得為民事強制執行名義。檢
      察官課以被告上開負擔，形式上雖非刑法第33、34條所定
      刑之種類，但實質上制裁之結果，卻影響其財產權，有足
      以造成被告內心壓力，而促其自我矯正，避免日後再酒後
      駕車之效果，此與其因被起訴或聲請以簡易判決處刑致被
      判處得易科罰金之有期徒刑及拘役或罰金所欲達成之刑罰
      目的，實無二致，故解釋上，此項負擔應屬上（一）所載
      刑事法律處罰之範圍，而有行政罰法第26條第1 項「一事
      不二罰」規定之適用。
（三）再參刑事訴訟法第253 條之1 之規定，可知有關緩起訴處
      分需具備之要件，與不起訴處分之要件不同；且不起訴處
      分係自處分確定時起即發生實體上之確定力，也與緩起訴
      處分在緩起訴期間內尚無實質確定力可言（參酌最高法院
      94年台非字第215 號判例意旨），迥然有別。故將行政罰
      法第26條第2 項規定之「不起訴處分」，解為包括「緩起
      訴處分」在內，不僅形式上已逾文義解釋之範圍，實質上
      也難相提並論；尤其，行政罰法第26條第2 項乃對人民不
      利益之規定，更應禁止擴張解釋其適用範圍。
四、查受處分人於97年1 月5 日19時20分許，駕駛牌號碼Y2-860
    9 號自用小客車，在國道一號南下168.2 公里處，因「酒後
    駕車，經呼氣測試值為每公升1.05毫克」違規，為內政部警
    政署國道公路警察局第三警察隊依違反道路交通管理處罰條
    例第35條第1 項第1 款規定舉發，並移送臺灣臺中地方法院
    檢察署偵辦，而經該署檢察官以97年度速偵字第128 號緩起
    訴處分，諭知緩起訴期間為1年，於98年2月19日期滿，而受
    處分人於收受緩起訴處分命令通知書後，已於97年6月5日，
    向國庫支付6萬元等事實，有違反道路交通管理事件通知單
    、臺灣臺中地方法院檢察署緩起訴處分書、臺灣高等法院被
    告前案紀錄表、臺灣臺中地方法院檢察署自行收納款項統一
    收據影本各1份在卷足憑，上開事實堪予認定。
五、綜上所述，受處分人業依緩起訴處分繳納6萬元予國庫，則
    本件既已依懲罰作用較強之刑事法律制裁後，即無再依行政
    法為相同處罰之必要，原處分機關再對受處分人所為上開裁
    處「罰鍰新臺幣49500元」之行政裁罰，即有未洽，受處分
    人所為異議，為有理由，自應由本院將原處分撤銷，並為不
    罰之諭知，以資適法。至於原處分機關上開吊扣駕駛執照12
    個月以及道安講習部分，受處分人未表示異議，本院自無庸
    審酌，附此敘明。
六、據上論斷，應依道路交通管理處罰條例第87條第2 項、道路
    交通案件處理辦法第20條前段，裁定如主文。
中    華    民    國    98    年    5     月    11    日
                  交通法庭    法  官  周玉蘭
以上正本證明與原本無異
如不服本裁定應於送達後五日內向本院提出抗告狀 (應附繕本)
並敘述抗告之理由。
                              書記官  黃泰能
中    華    民    國    98    年    5     月    11    日


司法院資訊處製作；財團法人民間司法改革基金會備份。
